【裁判字號】    97,上訴,2362
【裁判日期】    970710
【裁判案由】    毒品危害防制條例
【裁判全文】
臺灣高等法院刑事判決                97年度上訴字第2362號
  上  訴  人
  即  被  告  甲○○
                      樓
上列上訴人因違反毒品危害防制條例案件，不服臺灣臺北地方法
院97年度訴字第385號，中華民國97年4月14日第一審判決（起訴
案號：臺灣臺北地方法院檢察署97年度毒偵字第593號），提起
上訴，本院判決如下：
    主  文
上訴駁回。
    事  實
一、甲○○前於民國（下同）88年間因施用毒品案件，經臺灣臺
    北地方法院88年度毒聲字第272號裁定送勒戒處所觀察、勒
    戒後，認有繼續施用毒品之傾向，經臺灣臺北地方法院88年
    度毒聲字第657號裁定施以強制戒治，於88年10月11日停止
    戒治付保護管束，迄89年02月29日強制戒治期滿，由臺灣臺
    北地方法院檢察署檢察官於89年03月22日以89年度戒毒偵字
    第64號為不起訴處分確定。復於89年間，再因施用毒品案件
    ，經臺灣板橋地方法院89年度毒聲字第4612號裁定施以強制
    戒治，並經臺灣板橋地方法院89年度訴字第1532號就施用第
    一級毒品部分判處有期徒刑八月、施用第二級毒品部分判處
    有期徒刑七月，並定其應執行刑為有期徒刑一年二月，上訴
    後先後經本院90年度上訴字第219號判決及最高法院90年度
    台上字第3161號判決均駁回上訴確定，迄91年08月31日縮刑
    期滿執行完畢；詎甲○○猶未戒除毒癮，又於92年間因施用
    第一級毒品，經臺灣臺北地方法院以92年度訴字第1705號案
    件判處有期徒刑八月確定，再於93年間，因施用第一級毒品
    ，經臺灣臺北地方法院以94年度訴字第91號案件判處有期徒
    刑一年確定，另於93年間因贓物案件，經臺灣臺北地方法院
    94年度簡字第51號判處有期徒刑六月確定，前揭三罪並定其
    應執行刑為有期徒刑二年一月，於95年06月23日因縮短刑期
    假釋出監，95年11月20日假釋期滿執行完畢。
二、詎甲○○猶不知悔改，復基於施用第一級毒品海洛因之犯意
    ，於97年01月25日上午11時許，在其位於臺北市○○區○○
    路2段161號7樓住處，以將毒品海洛因摻水置入注射針筒內
    ，直接注射入身體手臂血管內之方式，施用第一毒品海洛因
    一次；另基於施用第二級毒品甲基安非他命之犯意，於97年
    01 月25日上午11時許，在其位於臺北市○○區○○路2段
    161號7樓住處，以將毒品甲基安非他命置於玻璃球內燒烤後
    吸食其煙霧之方式，施用第二級毒品甲基安非他命一次。嗣
    於97年01月25日22時30分許，在臺北市○○區○○路2段161
    號7樓，經甲○○自願同意受搜索，而經警當場扣得海洛因5
    包（總毛重1.6440公克，總淨重0.4440公克，驗餘淨重0.44
    20公克），另經警採集其尿液送驗後發現呈鴉片類及甲基安
    非他命類陽性反應，因而查悉上情。
三、案經臺北縣政府警察局樹林分局報請臺灣臺北地方法院檢察
    署檢察官偵查起訴。
    理  由
一、訊據上訴人即被告甲○○於警詢、偵查中、原審法院審理時
    及本院審理時供承有於上開時地施用毒品海洛因之犯行，並
    有經警於上開時地查獲被告所有供施用之毒品海洛因五包扣
    案可稽，而該扣案之毒品海洛因五包，經送請交通部民用航
    空醫務中心鑑定結果，發現確含有第一級毒品海洛因成分（
    總毛重1.6440公克，總淨重0.4440公克，驗餘淨重0.4420公
    克），有該中心97年2月26日出具之毒品鑑定書乙紙在卷可
    參（見原審卷第18頁），至被告雖否認有施用第二級毒品甲
    基安非他命之犯行，惟查被告如何於上開時地以上述方式施
    用毒品甲基安非他命一次，業據其於原審法院審理時供述明
    確在卷，依被告於原審法院審理時供稱：伊是將毒品海洛因
    摻水置入注射針筒內注射皮膚而施用毒品海洛因，而將甲基
    安非他命置於玻璃球裡面吸食云云（見原審卷第28頁背面）
    ，而被告於上開時地為警查獲後，經警採集其尿液送請台灣
    檢驗科技股份有限公司檢驗結果，發現呈鴉片類及甲基安非
    他命類陽性反應，有該公司出具之濫用藥物檢驗報告乙紙在
    卷可參（見偵查卷第50頁），被告若僅施用毒品海洛因，而
    無施用毒品甲基安非他命，何以其尿液經檢驗結果併含有甲
    基安非他命類之陽性反應，是被告嗣翻異前詞改稱伊當天只
    有吸食海洛因，沒有施用安非他命，可能是買來的海洛因不
    純云云，要係圖免其另受論處施用第二級毒品犯行之詞，殊
    無足取，事證明確，被告施用第一級毒品海洛因及第二級毒
    品甲基安非他命等犯行，均堪以認定。
二、按92年7月9日新修正之毒品危害防制條例刪除2犯及3犯之規
    定，僅將施用毒品者簡化區分為初犯、再犯，並認施用毒品
    者係屬病患性犯人，以觀察、勒戒戒除其身癮，並以強制戒
    治去除其心癮。經觀察、勒戒或強制戒治執行完畢釋放後，
    若係 5年後再犯該條例第10條施用毒品罪者，與同條例第20
    條第1項、第2項關於「初犯」之處理方式相同，檢察官應先
    聲請法院裁定令被告入勒戒處所觀察、勒戒，並視有無繼續
    施用毒品傾向，決定應予釋放、為不起訴之處分，或應聲請
    法院裁定令入勒戒處所強制戒治；若係 5年內「再犯」同條
    例第10條施用毒品罪者，則依同條例第23條第 2項規定，由
    檢察官依法追訴。而觀諸該條例第20條第 3項之修正理由：
    「觀察、勒戒或強制戒治5年後再犯者，顯見前所實施之觀
    察、勒戒或強制戒治已足以遮斷其施用毒品之癮，為期自新
    及協助其戒除毒癮，對此 5年後再犯者，爰明定仍適用初犯
    之規定，先經觀察、勒戒、強制戒治之程序。」，及同條例
    第23條第 2項之修正理由：「為配合簡化施用毒品犯之刑事
    處遇程序，並鑑於經觀察、勒戒或強制戒治執行完畢釋放後
    5 年內再犯者，其再犯率甚高，原據以實施之觀察、勒戒及
    強制戒治既已無法收其實效，自應施以刑事處遇」，顯然如
    施用毒品者係前經觀察、勒戒或強制戒治等治療程序執行完
    畢 5年後，始再施用毒品之「初犯」，因前所執行之觀察、
    勒戒或強制戒治已足收戒除毒癮之效，自應重新執行觀察、
    勒戒或強制戒治等治療程序，並於治療程序執行完畢後，由
    檢察官為不起訴處分，毋庸對之追訴處罰；反之，在「再犯
    」之情形，因其先前所為治療程序顯未能收戒斷毒癮之效，
    且考量施用毒品者之再犯率偏高，乃簡化其刑事處遇程序，
    而逕予追訴處罰，不再施以治療程序。參酌上開立法理由，
    修正毒品危害防制條例就施用毒品者，祇於「初犯」及「 5
    年後再犯」二種情形，有其追訴條件之限制，即須於初犯經
    觀察、勒戒或強制戒治釋放後， 5年內均無施用毒品之行為
    ，始能認其前所實施之觀察、勒戒或強制戒治已足遮斷毒癮
    ，而得於5年後再犯時，再予適用初犯之規定，重行觀察、
    勒戒等程序。倘5年內已經再犯，被依法追訴處罰，縱其第3
    次（或第3次以上）施用毒品之時間在初犯釋放5年以後，即
    與「5年後再犯」之情形有別，且因已於「5年內再犯」，顯
    見其再犯率甚高，原實施觀察、勒戒或強制戒治，已無法收
    其實效，而無 5年戒斷期之存在，自無再經觀察、勒戒及強
    制戒治之必要，即應依該條例第10條處罰，始符新法修正之
    本旨（參照最高法院95年度第 7次刑事庭決議、最高法院95
    年度臺非字第59號、第65號判決意旨）。經查：被告前於88
    年間因施用毒品案件，經臺灣臺北地方法院88年度毒聲字第
    272號裁定送勒戒處所觀察、勒戒後，認有繼續施用毒品之
    傾向，經臺灣臺北地方法院88年度毒聲字第657號裁定施以
    強制戒治，於88年10月11日停止戒治付保護管束，迄89年02
    月29日強制戒治期滿，由臺灣臺北地方法院檢察署檢察官於
    89年03月22日以89年度戒毒偵字第64號為不起訴處分確定。
    復於89年間，再因施用毒品案件，經臺灣板橋地方法院89年
    度毒聲字第4612號裁定施以強制戒治，並經臺灣板橋地方法
    院89年度訴字第1532號就施用第一級毒品部分判處有期徒刑
    八月、施用第二級毒品部分判處有期徒刑七月，並定其應執
    行刑為有期徒刑一年二月，上訴後先後經本院90年度上訴字
    第219號判決及最高法院90年度台上字第3161號判決均駁回
    上訴確定，迄91年08月31日縮刑期滿執行完畢；又於92年間
    因施用第一級毒品，經臺灣臺北地方法院以92年度訴字第17
    05號案件判處有期徒刑八月確定，再於93年間，因施用第一
    級毒品，經臺灣臺北地方法院以94年度訴字第91號案件判處
    有期徒刑一年確定，有各該刑事判決書及本院被告前案紀錄
    表各乙份在卷可稽。是被告於89年02月29日強制戒治期滿完
    畢後5年內，既又於92年間、93年間再因施用第一級毒品，
    而經法院判處罪刑確定，即係「5年內再犯」，揆諸上開說
    明，本案被告既於前受強制戒治執行完畢後5年內再犯施用
    毒品犯行，依法即應予追訴處罰，嗣其復再犯施用毒品犯行
    ，縱其施用毒品時間有在前強制戒治執行完畢五年之後，惟
    此與「5年後再犯」之情形究有不同，是被告本件犯行既非
    初犯，亦非毒品危害防制條例第20條第3項所指「5年後再犯
    」之情形，即應依法訴追審理。
三、核被告甲○○所為，係犯毒品危害條例第10條第1項之施用
    第一級毒品罪及同條第2項之施用第二級毒品罪，至被告為
    施用第一級毒品海洛因及第二級毒品甲基安非他命而持有該
    第一級毒品海洛因及甲基安非他命，其持有毒品海洛因及甲
    基安非他命之行為，應為施用毒品之當然結果，均不另論罪
    。又依被告於原審法院審理時供承係將毒品海洛因摻水置入
    注射針筒內注射皮膚而施用毒品海洛因，另將毒品甲基安非
    他命置於玻璃球裡面而吸食毒品甲基安非他命云云，是被告
    所犯上開二罪，顯係犯意各別，構成要件互異，自應予分論
    併罰。而查被告有如犯罪事實欄所載之前科判決及執行紀錄
    ，有本院被告前案紀錄表在卷可稽，其於受有期徒刑執行完
    畢五年內，再故意犯本案有期徒刑以上之罪，為累犯，應依
    刑法第47條第1項之規定，就所犯各罪，均加重其刑。原審
    以被告上述犯行，事證明確，援引毒品危害防制條例第10條
    第1項、第2項、第18條第1項前段，刑法第11條、第47條第
    1項、第51條第5款、第38條第1項第2款之規定，並審酌被告
    之素行，前已因非法施用毒品經送觀察、勒戒，猶未能確實
    戒除毒害，再犯本件施用毒品之罪，惟其施用毒品僅屬自殘
    行為，對於他人之法益尚無直接之侵害及犯罪後之態度等一
    切情狀，就被告所犯上開二罪，分別量處有期徒刑1年及6月
    ，並定其應執行刑為有期徒刑1年4月，復以扣案之毒品海洛
    因（總淨重0.4440公克，驗餘淨重0.4420公克），係查獲之
    第一級毒品，依毒品危害防制條例第18條第 1項前段之規定
    沒收銷燬之（至揀取其中甲基安非他命0.0020公克化驗，因
    已滅失，就此部分自無從沒收銷毀）；又包裝上開毒品海洛
    因之包裝袋 5個，有防止毒品裸露、逸出及潮濕之功用，並
    便於攜帶使用，為被告所有而供其施用毒品犯罪所用之物等
    情，此據被告自承在案，依刑法第38條第1項第2款規定，宣
    告沒收，經核認事用法，並無違誤，而依被告前有多次施用
    毒品前科，經受觀察、勒戒、強制戒治及判處徒刑，竟猶不
    知警惕，以戒除毒癮，復再犯本件之罪，原審因而審酌被告
    之素行不佳，前有多次施用毒品犯行及犯罪後之態度等一切
    情狀，分別就被告所犯上開二罪，量處有期徒刑1年及6月，
    量刑洵屬允當，被告上訴意旨以其已參與美沙酮戒毒計畫，
    已決心戒除毒癮，家中並有年邁雙親及年幼之稚女亟待其照
    顧，原審量刑時疏未審酌及此，而指摘原審就其所犯施用第
    一級毒品罪部分量刑過重，暨否認有施用毒品甲基安非他命
    之犯行，均難認有理由，應予駁回。
據上論斷，應依刑事訴訟法第368條，判決如主文。
本案經檢察官侯寬仁到庭執行職務。
中    華    民    國    97    年    7     月    10    日
                  刑事第五庭    審判長法  官  吳  敦
                                      法  官  陳春秋
                                      法  官  張傳栗
以上正本證明與原本無異。
施用第一級毒品部分如不服本判決，應於收受送達後十日內向本
院提出上訴書狀，其未敘述上訴之理由者並得於提起上訴後十日
內向本院補提理由書（均須按他造當事人之人數附繕本）。
                                      書記官  李佩真
中    華    民    國    97    年    7     月    10    日
附錄：本案論罪科刑法條全文
毒品危害防制條例第10條
施用第一級毒品者，處 6 月以上 5 年以下有期徒刑。
施用第二級毒品者，處 3 年以下有期徒刑。


司法院資訊處製作；財團法人民間司法改革基金會備份。
